臺灣高等法院民事判決　九十年度上易字第一五五號
　　　上　訴　人　　乙○○
　　　被　上訴人　　甲○○
右當事人間返還買賣價金事件，上訴人對於中華民國九十年一月三十一日臺灣新竹地
方法院八十九年度訴字第七八七號第一審判決提起上訴，本院判決如左：
      主      文
原判決除確定部分外，關於駁回上訴人後開第二項之訴部分廢棄。
被上訴人應再給付上訴人新臺幣肆拾伍萬陸仟柒佰伍拾元及自民國八十九年十一月八
日起至清償日止，按週年利率百分之五計算之利息。
第一審訴訟費用除確定部分外、及第二審訴訟費用，由被上訴人負擔。
      事      實
甲、上訴人方面：
    一、聲明：如主文第一、二項所示。
    二、陳述：除與原判決記載相同者，予以引用外，補稱：
        (一)兩造間買賣標的，為系爭坐落新竹寶山鄉○○○段雞油凸小段二五八之一
          、二五八之三地號土地之所有權：
          1.本件上訴人購買系爭土地，係作為先人墓地，是以上訴人誠無可能僅購
            買使用權。而系爭土地因屬農牧用地，依農業發展條例及土地法規定暫
            時不能分割過戶，故兩造約定俟法令變更可為過戶時，再行辦理分割移
            轉登記。
          2.被上訴人提出之土地使用同意書，乃訴外人王慶運出售系爭土地予他人
            時，因不能分割過戶，先行交付以為購買人永久使用之證明文件，然本
            件兩造並未訂立買賣契約之書面，是被上訴人主張兩造間為土地使用權
            之買賣，誠屬謬論。退步而言，縱然本件系爭土地使用權之買賣，被上
            訴人亦負有交付土地予上訴人使用之義務。
        (二)按物之出賣人，負交付其物於買受人，並使其取得該物所有權之義務，民
          法第三百四十八條第一項定有明文。本件上訴人購買之系爭土地，因所有
          權人王慶運於上訴人欲占有使用時加以阻止，使上訴人無法占有使用，則
          被上訴人顯然無法依買賣契約履行交付上訴人使用系爭土地之義務。此乃
          可歸責於被上訴人之事由所致，上訴人自得依民法第二百二十六條、第二
          百五十六條規定解除契約，爰以民國（下同）九十年三月二十六日書狀繕
          本為解除契約之意思表示，並依民法第二百五十九條、第一百七十九條規
          定，請求返還已付價金新臺幣（下同）四十五萬六千七百五十元（上訴人
          原給付價金九十一萬三千五百元，被上訴人自知理虧，已返還半數，餘四
          十五萬六千七百五十元迄未返還）。
        (三)本件上訴人於原審主張之原因事實，即為給付不能，而主張依民法第一百
          七十九條規定請求返還價金，嗣於二審再行以被上訴人給付不能之解除契
          約，並依民法第二百五十九條解除契約之效果，追加依民法第二百五十九
          條規定而為請求，並未變更原因事實。
    三、證據：除援用原審所提證據外，聲請訊問證人葉忠鏞。
乙、被上訴人方面：
    一、聲明：駁回上訴。
    二、陳述：除與原判決記載相同者，予以引用外，補稱：
        (一)上訴人於原審起訴主張其因被上訴人之詐欺陷於錯誤，與被上訴人就系爭
          土地簽立買賣契約，基於撤銷遭詐欺之意思表示，依不當得利之規定請求
          被上訴人返還價金云云。嗣於其請求遭原審判決駁回後，於第二審另又追
          加主張解除契約，返還價款云云。二者顯屬不同之法律關係、不同之原因
          事實，被上訴人不同意上訴人所為訴之追加，且兩者原因事實亦不相同，
          上訴人所為訴之追加，並無可得准許之理由。
        (二)系爭土地為農牧用地，買賣當時無法分割移轉，上訴人知之甚明，故上訴
          人所購買者為土地永久使用權。上訴人主張其係購買土地所有權，並約定
          俟法令變更可為過戶時，再行辦理分割移轉登記云云，並非事實。被上訴
          人於取得價金後，確已於八十四年四月間將系爭土地交予上訴人使用、占
          有，亦將二份使用同意書交付上訴人以供其行使及表徵權利，顯見被上訴
          人業依約履行完成，並無任何給付不能之情形。
        (三)上訴人告訴被上訴人詐欺乙案，第一、二審均為被上訴人無罪之判決，而
          於上開案件中，承審法官經詳細調查後，於判決理由中敘明被上訴人之父
          親甲○○對系爭土地確有處分之權能，而系爭土地原所有權人王慶運亦承
          認上開二份土地使用同意書確係其所出具。對王慶運主張上訴人不得使用
          系爭土地之無理要求，上訴人既持有王慶運出具之土地使用同意書，即得
          依據土地使用書等資料向王慶運主張權利，然上訴人竟自行放棄，其主張
          被上訴人給付不能，實無理由。
        (四)退步以言，上訴人所購系爭土地使用權之面積為六十七坪，且已交付使用
          ，縱使其中二十坪遭訴外人李松齡無權占用，其他部分尚非不能使用，充
          其量為一部給付不能，依民法第二百四十七條第二項規定，契約就其他部
          分仍屬有效。而被上訴人既為息訟（上訴人謂被上訴人因自知理虧而返還
          部分款項云云，與事實不符），已返還四十六萬餘元，上訴人自無解除全
          部契約請求返還剩餘價金之理。
    三、證據：除援用原審所提證據外，補提臺灣新竹地方法院八十九年度易字第一
        四八號刑事判決及本院八十九年度上易字第三五三九號刑事判決各一件、本
        院八十九年上易字第三五三九號刑事案件審判筆錄一份、臺灣新竹地方法院
        函一件、本院八十六年度上字第八七五號民事和解筆錄一件、土地使用同意
        書一紙、本院九十年度上字第九八號民事判決一件、臺灣新竹地方法院檢察
        署八十八年偵字第三八○八號詐欺案件訊問筆錄一份、刑事訊問筆錄一份為
        證。
丙、本院依職權向臺灣新竹地方法院調閱八十五年度重訴字第一四六號民事事件全卷
    及八十八年度訴字第三五五號民事事件全卷，及向臺灣新竹地方法院檢察署調閱
    八十八年度偵字第三八○八號甲○○被訴詐欺案全卷（含臺灣新竹地方法院八十
    九年度上易字第三五三九號及本院八十九年度易字第一四八號卷），並訊問證人
    張坤連、李松齡。
      理      由
一、按在第二審為訴之變更或追加，而有民事訴訟法第二百五十五條第一項第二款至
    第六款規定之情形者，雖未經他造同意，仍得為之，此為民事訴訟法第四百四十
    六條第一項但書所明定。如其「請求之基礎事實同一」，合於民事訴訟法第二百
    五十五條第一項第二款規定之情形，則原告於第二審為訴之追加，即非法所不許
    。所謂「請求之基礎事實同一」，係指變更或追加之訴與原訴之主要爭點有共同
    性，各請求利益之主張在社會生活上可認為同一或關連，而就原請求之訴訟及證
    據資料，於審理繼續進行在相當程度範圍內具有同一性或一體性，得期待於後請
    求之審理予以利用，俾先後兩請求在同一程序得加以解決，避免重複審理，進而
    為統一解決紛爭者，即屬之（最高法院九十年度台上字第一六號判決意旨參照）
    。本件上訴人於原審主張被上訴人給付不能，依民法不當得利之規定，請求被上
    訴人返還價金，嗣於第二審就同一買賣契約，以被上訴人給付不能而主張解除契
    約，並追加民法第二百五十九條規定請求返還價金，其追加前後之主要爭點均在
    於「被上訴人是否構成給付不能」，而原訴訟之證據資料於追加之訴亦非不得繼
    續援用，揆諸前揭說明，自應認為二者請求之基礎事實同一，被上訴人雖表示不
    同意追加云云，該訴之追加仍為法之所許，合先敘明。
二、上訴人於原審起訴及於本院追加起訴主張：被上訴人明知其已逝父親何江連對於
    系爭二五八之一、二五八之三地號土地所有權仍有爭執，且未受該土地登記所有
    權人王慶運之委託出售，卻向上訴人表示該土地為其所有，致上訴人陷於錯誤，
    而於八十四年四月二十四日與被上訴人訂立買賣契約，買受該土地內面積六十七
    坪之所有權，上訴人已依約交付價金九十一萬三千五百元予被上訴人，惟所有權
    人王慶運於上訴人欲占有使用土地時加以阻止，則被上訴人顯然無法依買賣契約
    履行交付土地之義務，自屬給付不能，上訴人已依民法第二百二十六條、第二百
    五十六條規定解除契約，被上訴人並已返還上訴人已付價金之半數，因本於民法
    第一百七十九條、第二百五十九條規定，求為命上訴人返還四十五萬六千七百五
    十元並給付法定遲延利息之判決（上訴人於原審起訴請求返還九十一萬三千五百
    元及利息，經原判決駁回上訴人之訴，上訴人僅就其中四十五萬六千七百五十元
    及利息部分聲明不服，其餘部分未經聲明不服，已告確定）。
    被上訴人則以：上訴人所購買者為系爭土地之永久使用權，並非所有權，伊已於
    八十四年四月間將系爭土地交予上訴人使用占有，並將土地所有權人王慶運出具
    之使用同意書交付上訴人，以供其行使及表徵權利，並無給付不能之情事；退步
    言之，上訴人購買使用之六十七坪土地中，遭訴外人李松齡占用者僅有二十坪，
    充其量為一部給付不能，伊既已返還半數價金，上訴人自無解除全部契約請求返
    還剩餘價金之理等語，資為抗辯。
三、查上訴人於八十四年四月二十四日，向被上訴人買受系爭二五八之一、二五八之
    三地號土地內面積六十七坪，原已依約交付買賣價金九十一萬三千五百元，嗣經
    被上訴人退還四十五萬六千七百五十元，被上訴人已於八十四年四月間，將系爭
    六十七坪土地點交予上訴人，並將土地使用權同意書交付上訴人等情，業據上訴
    人提出收據一紙（見原審卷八頁）為證，並經本院調閱臺灣新竹地方法院檢察署
    八十八年度偵字第三八○八號甲○○被訴詐欺案全卷（含臺灣新竹地方法院八十
    九年度上易字第三五三九號及本院八十九年度易字第一四八號卷等）屬實，復為
    兩造所不爭，堪信為真實。原審卷內由被上訴人提出之「土地使用同意書」二紙
    ，其一雖將地號「二五八之一、二五八之三」塗改為「二五八之五」（見原審卷
    三三頁），惟此與上訴人於前開刑事案件所提、明載地號為「二五八之一、二五
    八之三」而未經塗改者有異，該文件既已由被上訴人交付上訴人執有，其內容自
    應以上訴人提出者為準。茲就系爭買賣標的究為前述六十七坪土地之所有權或使
    用權，兩造固有爭執，經查，兩造間買賣並未訂立書面契約，惟一可憑認定之文
    件即為被上訴人所交付之「土地使用同意書」，上訴人主張本件被上訴人係出售
    系爭土地之所有權，且兩造約定俟法令變更可為過戶時，再行辦理分割移轉登記
    云云，未據其舉證以實其說，尚難憑採，而觀諸該土地使用同意書，一則表明土
    地所有權人為訴外人王慶運，二則明載「同意台端做為墓地永久使用」等文字，
    堪認上訴人係於明知被上訴人非系爭土地所有權人之情況下，向其購買該土地之
    使用權，是本件應屬土地使用權之買賣至明。
四、次查，被上訴人出售系爭六十七坪土地之使用權予上訴人，就買賣契約之負擔行
    為而言，不以出賣人即被上訴人就該買賣標的權利有處分權為必要，亦即，不論
    被上訴人就系爭土地是否擁有交付使用之權利，兩造間之買賣契約仍屬有效，被
    上訴人依約即負有交付土地予上訴人使用之義務，惟該交付使用之行為，足使土
    地所有權之行使受到限制，屬處分行為，苟被上訴人就系爭土地之使用權，並無
    處分權者，依民法第一百十八條第一項之規定，該交付使用之無權處分行為，應
    得有權利人即所有權人之承認始生效力。本件買賣標的之系爭土地登記為訴外人
    王慶運所有，為兩造所不爭，被上訴人所稱其先父何江連前亦出資購買系爭土地
    乙節，縱屬真實，亦僅屬何江連與王慶運間之內部關係，依土地法第四十三條規
    定，被上訴人尚不得對外主張所有權，是其徒憑出資之內部關係，主張就系爭土
    地有處分權能云云，委無足採。而被上訴人就系爭買賣標的之六十七坪土地，雖
    於八十四年四月間點交予上訴人，並將土地所有權人王慶運出具之土地使用同意
    書交付上訴人，惟依該同意書所載：「本人所有坐落寶山鄉○○○段雞油凸小段
    二五八之一、二五八之三號土地內（○○坪）同意台端做為墓地永久使用，恐口
    無憑，特立此同意書為證。立同意書人『經手人』：何江連、土地所有權人：王
    慶運」等意旨，堪認係屬授與使用權之證明文件，惟僅「經手人」即被上訴人之
    先父何江連有權代為處分系爭土地之使用權，而王慶運授權何江連處分土地使用
    權乙事，本質上為委任關係，此乃基於委任人之信任，何江連死後，被上訴人尚
    不得本於繼承或持有土地使用同意書，而主張有權處分系爭土地之使用權，是其
    前開交付土地予上訴人之行為，仍屬無權處分。茲土地所有權人王慶運已將系爭
    六十七坪土地內面積二十坪之使用權，出售予訴外人李松齡並交付使用，業據證
    人李松齡到庭結證屬實（見本院卷九一至九三頁），並有王慶運出具予李松齡之
    使用同意書一紙在卷足稽（見本院卷九七頁）；且於上訴人告訴被上訴人詐欺乙
    案中，王慶運多次出庭應訊亦未承認被上訴人交付土地使用之行為，堪認土地所
    有權人王慶運就被上訴人交付土地予上訴人使用之行為，已有不予承認之表示，
    依民法第一百十八條第一項規定，被上訴人之處分行為即確定不生效力。
五、按以他人所有土地之使用權為出賣之標的物，訂立買賣契約者，其出賣人負有交
    付土地於買受人使用之義務，如因土地所有權人主張權利之結果，致出賣人不能
    合法有效履行交付土地使用之義務，依民法第三百五十三條之規定，買受人得依
    關於債務不履行之規定，行使其權利。又民法上所謂給付不能，係指依社會觀念
    ，其給付已屬不能者而言。出賣他人土地之使用權，倘出賣人未能取得該土地所
    有權而交付土地，或使買受人合法取得該土地占有使用之權利，則其交付土地於
    買受人使用之義務，即屬不能給付（最高法院七十二年度台上字第四七一號判決
    意旨參照）。本件被上訴人交付系爭六十七坪土地予上訴人使用之處分行為，乃
    無權處分，並已確定不生效力，既如前述，則被上訴人所負交付土地使用之義務
    ，已因可歸責於己之事由致全部給付不能，是依民法第二百二十六條、二百五十
    六條規定，上訴人自得解除系爭六十七坪土地之買賣契約。又被上訴人能否給付
    ，端視有權利人王慶連是否承認其處分行為而定，與土地有無遭他人占用無關，
    是被上訴人以系爭土地遭李松齡占用之面積僅二十坪，抗辯為一部給付不能云云
    ，殊非可採。準此，上訴人以被上訴人給付不能為由，以九十年三月二十六日書
    狀繕本為解約之意思表示（見本院卷二○、二三頁），洵屬正當。系爭買賣契約
    既經合法解除，則依民法第二百五十九條、第一百七十九條規定，上訴人請求被
    上訴人返還買賣價金四十五萬六千七百五十元並給付法定遲延利息，即屬於法有
    據。
六、綜上所述，上訴人主張被上訴人未能履行出賣人之義務，為給付不能，是為可採
    ，被上訴人所辯為無可取。是上訴人依民法第二百二十六條、第二百五十六條規
    定解除系爭買賣契約，應屬正當。從而，上訴人本於民法第二百五十九條、第一
    百七十九條規定，請求被上訴人返還買賣價金四十五萬六千七百五十元，並自起
    訴狀繕本送達翌日即八十九年十一月八日起給付法定遲延利息，為有理由，應予
    准許。原審為上訴人敗訴之判決，尚有未洽。上訴意旨就此部分指摘原判決不當
    ，求予廢棄改判，為有理由。爰由本院將原判決此部分予以廢棄，改判如主文第
    二項所示。
七、本件為判決基礎之事證已臻明確，兩造其餘攻擊防禦及立證方法，核於判決結果
    不生影響，毋庸逐一審究論述，附此敘明。
八、據上論結，本件上訴為有理由，依民事訴訟法第四百五十條、第七十八條，判決
    如主文。
中　　　華　　　民　　　國　　九十一　　年　　　四　　　月　　　三　　　日
                                        民事第十八庭
                                    　　　　審判長法  官　蔡  秀  雄
                                    　　　　　　　法  官　吳  謀  焰
                                    　　　　　　　法  官　梁  玉  芬
右正本係照原本作成。
不得上訴。
中　　　華　　　民　　　國　　九十一　　年　　　四　　　月　　　八　　　日
                                                  書記官　張  淑  華
本件不得上訴。
